【裁判字號】    96,訴,839
【裁判日期】    970319
【裁判案由】    強盜等
【裁判全文】
臺灣士林地方法院刑事判決               96年度訴字第839號
公  訴  人  臺灣士林地方法院檢察署
被      告  甲○○
選任辯護人  曹大誠律師
上列被告因強盜等案件，經檢察官提起公訴（96年度偵字第9519
號），本院判決如下：
    主  文
甲○○攜帶兇器竊盜，處有期徒刑陸月，六角扳手壹支沒收；又
意圖為自己不法之所有，攜帶兇器，以強暴脅迫至使不能抗拒，
而取他人之物，處有期徒刑年捌月，扣案之金屬玩具槍壹把沒
收。應執行有期徒刑肆年，六角扳手壹支及扣案之金屬玩具槍壹
把，均沒收。
    事  實
一、甲○○意圖為自己不法所有，而基於竊盜之犯意，於民國96
    年7 月14日20時30分許，持客觀上可供兇器使用，足以對人
    之生命、身體產生危害之金屬六角扳手1 支做為工具，在基
    隆市中山區港西碼頭（起訴書誤載為港溪碼頭，應予更正）
    附近機車停車場，竊取丙○○所持有並停放該址之車牌號碼
    N29-619 號（起訴書誤載為N 代-619號，應予更正）重型機
    車上所懸掛之車牌1 面，得手後，並將該竊得之車牌換掛在
    自己所有之車牌號碼GLA-202 號重型機車上。旋於同日晚間
    11時30分許，甲○○因罹患邊緣型人格障礙症，加上與其關
    係密切之大伯父過世所產生之重大心理壓力，使其當時精神
    處於解離狀態之障礙，進而陷入對於辨識行為違法顯著降低
    之情狀，乃意圖為自己不法之所有，而基於強盜之犯意，攜
    帶質地堅硬、槍管貫通，且外觀良好，與真槍極為相似，如
    持以行兇，足以對人之生命、身體產生危害之金屬玩具槍1
    把，並騎駛其所有之前開機車前往位在臺北縣汐止市○○路
    之體育館旁，見乙○○隻身一人正在開啟汽車車門欲拿取車
    內物品，乃先以機車攔阻乙○○去路，使乙○○困於汽車車
    門與車身間無法逃離，再持上開金屬玩具槍指向乙○○之頭
    部而施以脅迫，並恫稱：「搶劫！」，乙○○起初不從，甲○○乃再以該金屬玩具槍槍柄敲擊乙○○頭部2 至3 下（造
    成乙○○頭部紅腫，此部分未據提出傷害告訴，且為實施強
    盜罪之強暴行為，不另構成傷害罪），至使乙○○不能抗拒
    後，再徒手強取乙○○背於肩上之皮包，該皮包帶子因遭強
    力拉扯而斷裂，甲○○遂強盜該皮包得手（皮包內有NOKIA
    牌及PHS 行動電話各1 支、現金約新臺幣＜下同＞2,500 元
    、零錢包1 只、T 恤1 件、鑰匙3 支、汽車鑰匙1 支等財物
    ），並旋即驅車逃離。嗣乙○○呼叫其友人尹沛前來，而甲○○復折返上開地點，尹沛見狀後雖上前逮捕甲○○而未果
    ，惟仍取得甲○○於掙脫過程中遺留在現場之外套1 件、前
    開甲○○所有之金屬玩具槍1 把及外套1 件並交由到場處理
    員警扣案。嗣因甲○○上網拍賣強盜取得之前開NOKIA 牌行
    動電話，經警循線在基隆市○○區○○路117 巷10弄19號地
    下1 樓甲○○住處查獲，並當場扣得上開NOKIA 牌行動電話
    1 支，並由甲○○帶同員警前往基隆市礦工醫院旁河堤，扣
    得乙○○遭強盜之皮包1 只及其內放置之中華電信SIM 卡1
    張、零錢包1 個、T 恤1 件及鑰匙3 支等物（上開扣押之贓
    物，均已由被害人乙○○領回），至丙○○遭竊之機車車牌
    已於案發後遭甲○○丟棄。
二、案經臺北縣政府警察局汐止分局報告臺灣士林地方法院檢察
    署檢察官偵查起訴。
    理  由
壹、證據能力之判斷
一、按被告以外之人於審判外之陳述，雖不符合前4 條（即刑事
    訴訟法第159 條之1 至第159 條之4） 之規定，而經當事人
    於審判程序同意做為證據，法院審酌該言詞陳述或書面陳述
    做成時之情況，認為適當者，亦得為證據，刑事訴訟法第15
    9 條之5 定有明文。而按所謂「審酌該陳述做成時之情況，
    認為適當」者，係指依各該審判外供述證據製作當時之過程
    、內容、功能等情況，是否具備合法可信之適當性保障，加
    以綜合判斷而言（最高法院94年度台上字第3277號判決要旨
    可資參照）。查起訴意旨所舉被害人乙○○及證人尹沛於警
    局偵詢時所為陳述，雖均係被告以外之人於審判外之陳述，
    惟業經被告於本院準備程序表示同意做為證據（參見本院96
    年10月11日準備程序筆錄），且查上開陳述係於案發後，由
    司法警察錄製，並經乙○○、尹沛核閱筆錄無訛後簽名在末
    ，偵詢期間內，並無人情施壓或不正干擾等違法取證之情形
    ，參以渠等陳述內容均為陳述親身經歷之事實，且與證明本
    案被告犯行有關，揆諸前揭說明，自均得採為證據使用。
二、又按被告以外之人於偵查中向檢察官所為之陳述，除顯有不
    可信之情況外，得為證據，刑事訴訟法第159 條之1 第2 項
    定有明文，而其中所稱「顯有不可信」，係指陳述是否出於
    供述者之真意、有無違法取供情事之信用性而言，故應就偵
    查或調查筆錄製作之原因、過程及其功能等加以觀察其信用
    性，據以判斷有無顯不可信之情形（最高法院94年度台上字
    第629 號判決意旨參照）。查本案證人即被害人乙○○、證
    人尹沛係於偵查中，依檢察官傳訊而到庭具結作證，且無違
    法取證之情事，渠等證詞內容均與本件案情相關，自無顯不
    可信之情形，依照前開說明，自均得採為證據。
三、復按被告以外之人於審判外之言詞或書面陳述，除法律有規
    定者外，不得作為證據，刑事訴訟法第159 條第1 項定有明
    文。經查：卷附行政院國軍退除役官兵輔導委員會臺北榮民
    總醫院（下稱榮民總醫院）96年12月25日北總精字第096002
    5734號函附精神鑑定報告，固屬被告以外之人於審判外之書
    面陳述，性質屬傳聞證據，惟觀諸該條修正理由三所示：本
    條所謂「法律有規定者」，係指本法第159 條之1 至第159
    條之5 及第206 條等規定。而刑事訴訟法第206 條第1 項規
    定：「鑑定之經過及其結果，應命鑑定人以言詞或書面報告
    」。是上開精神鑑定報告既係本院依被告之證據調查聲請，
    囑託榮民總醫院精神科醫師對被告實施精神鑑定後所做成，
    自屬刑事訴訟法第206 條所定之鑑定人書面報告，屬傳聞證
    據法則之例外，況公訴人、被告及其辯護人於本院準備程序
    中均表示同意將該精神鑑定報告做為證據使用，自應認其有
    證據能力。
四、再按「搜索、扣押及勘驗，應製作筆錄，記載實施之年、月
    、日及時間、處所並其他必要之事項。扣押應於筆錄內詳記
    扣押物之名目，或製作目錄附後。勘驗得製作圖畫或照片附
    於筆錄。筆錄應令依本法命其在場之人簽名、蓋章或按指印
    」；又除顯有不可信之情況外，公務員職務上製作之紀錄文
    書、證明文書，除顯有不可信之情況外。得為證據，刑事訴
    訟法第42條、第159 條之4 第1 款分別定有明文。本件卷附
    臺北市政府警察局汐止分局於搜索被告住處後所製作之搜索
    扣押筆錄、扣押物品目錄表，均屬公務員於職務上製作之紀
    錄文書，且觀其等搜索形式，亦無瑕疵可指，是上開搜索之
    執行，於法無違，依刑事訴訟法第159 條之4 第1 款規定，
    得為證據。
五、末查，被告及其辯護人於本院審理中，對於被告於警詢及偵
    查中所為自白係出於自由意識所為乙節，並無爭執，又被告
    於本院審理時，對公訴人及本院之問題均能切題回應，並無
    因所罹精神疾病（詳如下認定）而導致無法為自由陳述之情
    形，是應認被告於警詢、偵查及本院審理中之自白均具有任
    意性。
貳、論罪科刑
一、被告雖患有精神疾病（詳如下認定），惟於本院審理時，對
    本院所訊問之各項問題，均能清晰應答，有審判筆錄存卷可
    按，顯有意思能力，並無欠缺訴訟行為能力之情形，合先敘
    明。
二、上揭犯罪事實，業據被告甲○○於警詢、偵查及本院審理時
    迭承不諱，核與證人即被害人丙○○於本院審理時具結證述
    ：其所使用中之車牌號碼N29-619 號機車遭人竊走車牌，該
    車牌原本並無將掉落之情況，必須使用工具方能拆卸下來等
    語（參見本院97年3 月5 日審判筆錄第5 頁至第6 頁）、證
    人即被害人乙○○於警詢、偵查及本院審理中一貫證述其因
    被告持玩具槍對其強盜財物，並以槍把敲打其頭部，其因而
    心生恐懼至不能抗拒，遂遭被告強取其背在身上之皮包得手
    之被害經過等情（參見臺灣士林地方法院檢察署96年度偵字
    第9519號卷第14頁至第23頁、第98頁至第101 頁、本院97年
    3 月5 日審判筆錄第7 頁至第9 頁）及證人尹沛於警詢及偵
    查中證述：其因女友乙○○遭被告強盜後，向其呼救，其立
    即抵達現場，並巧遇被告騎駛車牌號碼N29-619 號機車返回
    該處，其雖曾上前逮捕被告，仍讓被告逃逸，於逮捕過程中
    ，伊將被告穿著之外套扯下取得，並拾得被告掉落現場之玩
    具槍1 把及乙○○遭強盜之汽車鑰匙1 把等語（參見同上偵
    卷第24頁至第25頁）相符，此外並有被告所有於案發時所穿
    著之外套1 件及犯案所用之金屬玩具槍1 把扣案足憑，而查
    該玩具槍為金屬材質、質地堅硬、外觀完整，且槍口未塗有
    顏色、槍管貫通，與真槍極為相似乙情，業據本院當庭勘驗
    無訛（參見本院97年3 月5 日審判筆錄第12頁），是依該玩
    具槍所呈現之外觀情狀，依一般社會通念，如持以指向不知
    情之人，自足使人因無法判斷其真偽而心生害怕。又員警於
    案發後，循線在被告住處扣得被害人乙○○遭強盜之NOKIA
    牌手機1 支，並由被告帶同前往基隆市礦工醫院旁河堤，尋
    獲乙○○遭強盜之皮包1 只及其內放置之中華電信SIM 卡1
    張、零錢包1 個、T 恤1 件及鑰匙3 支等物，該等獲案贓物
    事後並已由被害人乙○○領回等情，亦有臺北縣政府警察局
    汐止分局搜索扣押筆錄、扣押物品目錄表、贓物認領保管單
    及查獲皮包地點之現場照片等件附卷可佐（附於同上偵卷第
    32頁至第35頁、第39頁、第80頁至第85頁）。綜上事證參互
    以析，堪認被告自白與事實相符，可以採信，本案事證至為
    明確，被告犯行堪以認定，應依法論科。
三、按刑法第321 條第1 項第3 款之攜帶兇器竊盜罪及同法第33
    0 條第1 項之攜帶第321 條第1 項第3 款兇器強盜之加重強
    盜罪，係以行為人攜帶兇器竊盜或強盜為其加重條件，此所
    謂兇器，其種類並無限制，凡客觀上足對人之生命、身體、
    安全構成威脅，具有危險性之兇器均屬之，且祇須行竊或強
    盜時攜帶此種具有危險性之兇器為已足，並不以攜帶之初有
    行兇之意圖為必要（最高法院79年度臺上字第5253號判例意
    旨可資參照）；而查六角扳手為質地堅硬之金屬工具，而本
    案扣案之玩具槍為金屬材質、質地堅硬，業據認定如前，如
    持有行兇，依照一般社會通念，均足以對人之生命、身體產
    生危害，自均屬兇器無訛。本案被告攜帶六角扳手行竊車牌
    ，核其此部分所為，係犯刑法第321 條第1 項第3 款之加重
    竊盜罪，公訴意旨未認定被告係攜帶兇器而為竊盜犯行，僅
    論以普通竊盜罪，固屬疏漏，惟因基本社會事實相同，爰予
    以變更起訴法條，併予指明；又被告於前揭時地，持可供兇
    器使用，且外觀上與真槍無異之金屬玩具槍指向被害人乙○○頭部，喝令其交出財物，復以該玩具槍之槍把敲擊被害人
    乙○○頭部數下，至其不能抗拒，再動手強取被害人乙○○
    身上之皮包及其內財物，核被告此部分所為，係犯刑法第33
    0 條第1 項、第321 條第3 款之攜帶兇器加重強盜罪。被告
    所犯攜帶兇器竊盜及攜帶兇器強盜等2 罪，犯意各別，行為
    互殊，應予分論併罰。
四、按行為時因精神障礙或其他心智缺陷，至其辨識行為違法或
    依其辨識而行為之能力，顯著減低者，得減輕其刑，刑法第
    19條第2 項定有明文。而按刑法第19條有關行為刑事責任能
    力之規定，係指行為人於「行為時」，因精神障礙或其他心
    智缺陷之生理原因，其辨識行為違法之能力（學理上稱為「
    辨識能力」）或依其辨識而行為之能力（學理上稱為「控制
    能力」），因而不能、欠缺或顯著減低之心理結果者而言。
    其中「精神障礙或其他心智缺陷」之生理原因要件，事涉醫
    學上精神病科之專門學識，自有選任具該專門知識經驗者或
    囑託專業醫療機構加以鑑定之必要；倘經鑑定結果，行為人
    行為時確有精神障礙或其他心智缺陷，則其辨識行為違法或
    依其辨識而行為之能力，是否屬於不能、欠缺或顯著減低之
    心理結果，應由法院本於職權判斷評價之（最高法院96年度
    台上字第5297號、第5544號、第6368號判決均參照）。查本
    院依被告之證據調查聲請，囑託榮民總醫院精神科針對被告
    於犯本案加重強盜犯行時之精神狀態進行鑑定，經該院精神
    科醫師綜合被告之生活史、病史、事發前、後及當時之精神
    狀態、到院實施精神狀態檢查及心理測驗之結果暨被告於警
    偵詢及受鑑定時針對對於案發經過之描述等一切情狀後，判
    定被告疑似為邊緣型人格障礙症，長期有人生沒有生存意義
    、個人認同問題、空虛感、自傷想法、情緒起伏大、衝動控
    制困難、人際關係障礙等症狀，並合併有幻聽、妄想等短期
    之精神病症狀，案發期間，因被告生命中重要之人物即其大
    伯父過世，此一創傷造成被告產生強大之心理壓力，使其當
    時之精神狀態處於「解離狀態」，亦即對於過去記憶、個人
    認同、當下之感覺和身體動作控制之間正常統合功能部分喪
    失等情，有該院96年12月25日北總精字第0960025734號函附
    精神鑑定報告在卷可稽（附於本院刑事卷）；且查被告供稱
    其於強盜財物得手而逃離後，隨即又返回案發地點，欲將強
    盜之財物返還等情，核與證人即被害人乙○○及證人尹沛一
    致證稱被告於強盜後，其等尚未離去之際，即見被告駕駛機
    車返回案發地點，被告當時有表示要交還東西等語相符，堪
    認屬實，核被告當時舉措，顯與一般正常人於強盜財物得手
    ，並順利逃離案發現場後，要無可能復出於返還贓物之目的
    ，立即返回現場，進而甘冒遭被害人或因獲報案而前往現場
    處理之員警查獲，甚而遭逮捕之風險之常情有違，參以被告
    於案發後之96年8 月6 日前往臺北市立聯合醫院中興院區就
    醫，確經該院醫生診斷罹有精神分裂症乙情，亦有該院出具
    之診斷證明書乙紙及病歷等件在卷可考（附於本院刑事卷）
    。是以，由前開精神鑑定報告、診斷證明書所認定被告罹有
    精神疾病，且於實施強盜犯行過程中，其精神狀態處於「解
    離狀態」，對於過去記憶、個人認同、當下之感覺和身體動
    作控制之間正常統合功能部分喪失等情，及被告於甫案發後
    之不正常舉措觀之，堪認被告為上開強盜犯行時，確因精神
    障礙原因，導致其辨識行為違法之能力，顯著降低，爰依刑
    法第19條第2 項之規定，就其所犯攜帶兇器強盜罪部分，減
    輕其刑。
五、爰審酌被告攜帶兇器而為竊盜及強盜犯行，對他人之生命、
    身體安全危害甚鉅，惟部分所得贓物，已由被害人乙○○領
    回，且於本院審理時，當庭賠償1 萬5 千元予被害人乙○○
    ，並獲被害人丙○○表明不追究其竊盜車牌所造成之損失（
    參見本院97年3 月5 日審判筆錄第9 頁、第10頁），犯後坦
    承犯行，態度良好，並其犯罪之動機、目的、犯罪時所受之
    刺激及其智識程度等一切情狀，分別量處如主文所示之刑，
    並依法定其應執行之刑，以示懲儆。扣案之金屬玩具槍1 把
    及未扣案之六角扳手1 支，均係被告所有，供本案犯罪所用
    之物，業據認定如前，且無證據證明該未扣案之六角扳手業
    已滅失，爰均依刑法第38條第1 項第2 款之規定宣告沒收。
    至扣案之外套1 件，雖據被告供承為其所有，於犯案時穿著
    之衣物，然因該外套與實施本案犯行無關，爰不予宣告沒收
    ，應由檢察官另為適法之處分，附此敘明。
六、至公訴人雖以本院如認定被告有依刑法第19條之規定減輕其
    刑之情形，建請本院依同法第87條第2 項之規定，令被告入
    相當處所施以監護。惟查，被告於本案後即主動前往臺北市
    立聯合醫院中興院區接受精神科門診治療，最近一次係於97
    年2 月20日乙情，有上開醫院出具之診斷證明書及醫療費用
    收據影本乙紙在卷可佐（附於本院刑事卷），堪認被告主觀
    上有接受醫療之意願，客觀上，亦有繼續治療其精神疾病之
    事實，是以，在專業醫師之持續治療下，應可期有效控制其
    精神疾病，故本案尚無從認定被告有再犯或危害公共安全之
    虞，自不具備刑法第87條第2 項之要件，爰不併予諭知監護
    處分，附此敘明。
據上論斷，應依刑事訴訟法第299 條第1 項前段、第300 條，刑
法第19條第2 項、第330 條第1 項、第321 條第1 項第3 款、第
38條第1 項第2 款、第51條第5 款、第9 款，判決如主文。
本案經檢察官蔡啟文到庭執行職務。
中    華    民    國    97    年    3     月    19    日
                  刑事第二庭審判長法  官  蔡明宏
                                  法  官  汪梅芬
                                  法  官  吳祚丞
以上正本證明與原本無異。
如不服本判決應於送達後10日內，向本院提出上訴書狀。其未敘
述上訴理由者，應於上訴期間屆滿後20日內向本院補提理由書狀
（均須按他造當事人之人數附繕本）。
                            書記官  方蘭芬
中    華    民    國    97    年    3     月    20    日
附錄本案論罪科刑法條全文：
中華民國刑法第321 條（加重竊盜罪）
犯竊盜罪而有下列情形之一者，處6 月以上、5 年以下有期徒刑
：
一、於夜間侵入住宅或有人居住之建築物、船艦或隱匿其內而犯
    之者。
二、毀越門扇、牆垣或其他安全設備而犯之者。
三、攜帶兇器而犯之者。
四、結夥三人以上而犯之者。
五、乘火災、水災或其他災害之際而犯之者。
六、在車站或埠頭而犯之者。
前項之未遂犯罰之。
中華民國刑法第330 條（加重強盜罪）
犯強盜罪而有第321 條第1 項各款情形之一者，處7 年以上有期
徒刑。
前項之未遂犯罰之。


司法院資訊處製作；財團法人民間司法改革基金會備份。
